臺灣高等法院民事判決　　　　　　　　　　　　　九十一年度上更(一)字第二七六號
　　上　訴　人
　　即被上訴人　甲○○
　　訴訟代理人　陳信亮律師
　　被上訴人即
　　上　訴　人　乙○○
　　訴訟代理人　秦瑤生
　　　　　　　　謝曜焜律師
　　右　一　人
　　複 代理 人　張香堯律師
右當事人間請求給付工程款事件，兩造對於中華民國八十六年九月三十日臺灣士林地
方法院八十五年度訴字第五六二號第一審判決各自提起上訴，經最高法院發回更審，
本院於九十三年二月三日言詞辯論終結，判決如下：
    主    文
原判決關於駁回甲○○後開第二項之訴及訴訟費用之裁判（除確定部分外）均廢棄。
右廢棄部分，乙○○應給付甲○○新台幣伍拾肆萬捌仟佰拾陸元及自民國八十五
年六月七日起至清償日按年利率百分之五計付利息。
甲○○其餘上訴駁回。
乙○○上訴駁回。
第一審、第二審及發回前第三審訴訟用（除確定部分外）本訴部分由甲○○負擔三分
之二。餘由乙○○負擔，反訴訟費用由乙○○負擔。
    事    實
甲、上訴人甲○○方面：
壹、聲明：
一、就本訴之聲明：
　(一)原判決於駁回第二項之金額部分廢棄。
　(二)右廢棄部分，乙○○應給付上訴人新台幣（下同）一百九十萬三千二百五十六元
　　，及自民國八十五年六月七日起至清償日止，按年息百分之五計算之利息。
　(三)對造上訴駁回。
二、就反訴之聲明：駁回對造之反訴。
貳、陳述：除與原審及前審判決記載相同者，予以引用外，補稱：
一、上訴人原聲明不服部分為二百零六萬九千五百四十八元本息，惟因：
　(一)終止前依約可請求之款項為五百零五萬九千八百零七元：
　　至第五期之工程款：三百四十二萬五千二百五十九元。
　　設計費：十萬元。
　　追加工程部分：一百五十三萬四千五百四十八元。
　(二)未施作得扣減金額為八十八萬零五百十元：
　　終止時泥作工程未施作部分：三十一萬零六百五十九元。
　　終止時木作工程未施作部分：四十五萬五千八百四十四元。
　　尚未實現之利潤及管理部分：七萬四千零七元。
　(三)依(一)可請求之金額扣除(二)未施作部分金額，則被上訴人應給付之工程款為四百十
    七萬九千二百九十七元，扣除已付之一百八十八萬元，尚應給付二百二十九萬九
    千二百八十七元，原審僅判決三十九萬六千四百零一元部分勝訴，而駁回一百九
    十萬三千二百五十六元，故減縮上訴聲明，先以敘明。
二、按終止契約並無溯及之效力，業為原審確認，故對於終止前已存在之承攬契約上
    之權利，不生任何影響。查本件終止時，上訴人已施工至木作完成油漆進場打底
    階段，依系爭工程合約之約定，已可請求至第五期即總工程款之百分之八十之款
    項，此部分之約定係請款條件，並非「完工驗收」，原審以本工程尚有泥作未完
    成為由，認上訴人前開請求不足可取，顯將兩者意義混淆。另乙○○要求追加工
    程部分，既已於終止契約前施作部分，則該部分之加工款，上訴人自得依承攬契
    約請求給付。
三、次按各階段工程之進行，於實際施作當時非必然可清楚劃分，蓋因爭取效率，前
    後期工程部分重疊，亦符一般工程慣例，而工程之驗收則必待整體工程完工後始
    得進行，否則業主豈非得以些微工程瑕疵為由主張未完成拒付工程款，是原審之
    認定有違工程之經驗法則與慣例。
四、依證人吳啟明結證稱泥作部分已大體完工，僅剩收尾未做，已可進行木工等語，
    何能謂泥作部分未進行至可請款程度？另證人即現場監工及水電工戎福來亦結證
    水泥工部分大部分已完工，老闆說是乙○○不給錢才停工等情，均與事實相符，
    且木作確已施工完畢，有照片可稽，雖有部分櫸木地板及樓梯尚未施作，惟此乃
    待整體工程施作完畢後再加以施工，以免其他工程施作時造成毀損，不得據此執
    為木作未完工之憑藉，至於木作遭雨水浸濕部分，乃因天災之不可抗力，非上訴
    人之施工瑕疵，從而，既已符請求木作完成之工程款條件，上訴人自得請求。原
    審認上訴人不得請求，混淆請款條件與「驗收完成」之義，已然無據且理由不備
    。至於前述木作遭雨水浸濕部分，上訴人雖承諾就木作下部之踢腳板拆除重做，
    但此屬額外之增加，重作之成本自應由被上訴人負擔。
五、況若依原判決理由認本件第三期之泥作工程部分尚未完成，則被上訴人依約僅須
    付前二期工程款一百二十八萬四千四百七十二元即可，焉會實付一百八十八萬元
    ？且若依已實付款項換算，固不足以付清至泥作完成階段，但茍未達泥作「完成
    」，被上訴人何須支付部分泥作工程款？在在顯示，原判決有理由矛盾之處。
六、對被上訴人反訴之答辯：
　　被上訴人主張系爭工程契約係經雙方合意減量施作，工程減為三百三十萬元等情
    ，並未舉證以明其說，且上訴人之完工量已達四百餘萬元，業如前述，何來被上
    訴人溢付工程款而所謂不當得利情事，況被上訴人於施工期間追加甚多工程，並
    要求拆除重做部分甚多，業為被上訴人所是認，則工程之延期，不可歸責上訴人
    ，準此，被上訴人請求逾期完工之賠償，應屬無據。況原審已就反訴部分認無理
    由而駁回在案，認事用法並無不當，是被上訴人之反訴，為無理由。
、證據：除援用歷審所提證據外，另補提系爭工程估價計算明細附表五紙為證，並
　　聲請訊問證人吳啟明、林國榮。
乙、上訴人乙○○方面：
壹、聲明：
一、就本訴之聲明：
　(一)原判決命上訴人給付甲○○三十九萬六千零四十一元本息部分暨關於訴訟費用之
　　裁判均廢棄。
　(二)右廢棄部分，被上訴人在第一審之訴暨假執行之聲請駁回。
　(三)對造上訴駁回。
　(四)如受不利判決，被上訴人願提供擔保，免為假執行。
二、就反訴之聲明：
　(一)原判決關於駁回上訴人請求甲○○給付十二萬一千一百元本息部分暨關於訴訟費
　　用之裁判均廢棄。
　(二)甲○○應給付上訴人十二萬一千一百元，及自八十四年十一月十六日起至清償日
　　止，按年息百分之五計算之利息。
　(三)前項請求，願供擔保，請准宣告假執行。
貳、陳述：除與原審及前審判決記載相同者，予以引用外，補稱：
一、本訴上訴理由：
　(一)原審就甲○○已完工部分工程款四十四萬八千二百零七元及追加工程款四十四萬
　　三千五百六十二元部分，認定之金額及計算均有錯誤：
　　本件「結構體完成地下室」部分已完工，兩造不爭執，依系爭合約所附估價單
　　　內關於「結構工程」款項為三十三萬六千一百六十元，另關於「假設工程」部
　　　分，甲○○已施作之價值為七萬七千元，此兩筆金額固為上訴人應給付予甲○
　　　○者。
　　泥作工程部分，原判決認不爭執部分之十二項中除地下室內牆、砌１Ｂ磚後院
　　　牆：Ｈ一百八十公分及三樓樓梯間防水粉刷砌二分之一磚粉光等三項共三萬五
　　　千零二十五元外，其餘之其他各項，證人蔡高山已證稱「大門磁磚尚為施工完
　　　畢（未貼磁磚）；門口階梯高低層不同，須做修改；前陽台須拆掉重做，羅馬
　　　柱歪斜，地下室有漏水現象」、「二樓陽台欄杆以水泥灌漿，因有裂痕而重新
　　　打除；三樓屋頂有漏水現象，須打除重做」、「前院花台內土壤須挖調回填花
　　　土」，尤進一步詳細指出「麗莊公司接手重新施工時，系爭房屋泥作部分共有
　　　多項因施工錯誤而無法整修，必須拆除重作」，足見，泥作工程並未完工，亟
　　　為明灼。另就「外牆樓層線窗橚突緣抹花崗岩漿」部分，原審認「該項工程固
　　　有瑕疵，但應屬修補問題」，上訴人仍應支付此款項予甲○○云云，惟該項工
　　　程浮鬆起泡之密度甚多，修補費用較之拆掉重做為高，本項費用應全部刪除，
　　　始稱合理。
　　從而，原審認甲○○已完成「地下室地坪舖金鋼砂」、「儲藏室地坪40×40磁
　　　磚」、「後牆面防水粉刷」、「各樓浴室」等項工程，上訴人應依約全額支付
　　　，及甲○○就「地下室擋土牆防水處理」、「入口造型台」、「頂樓台舖3mm
　　　防水氈加鋪ＰＵ防水層」、「前院Ｕ型排水溝」等項工程已完成一部分，上訴
　　　人應為部分工程款之給付云云，均與事實不符，原判決自有未當。故甲○○已
　　　施作泥作部分之金額僅共九萬七千七百六十五元整。
　(二)關於水電工程及門窗工程部分，原審認「上訴人已自認甲○○施作價值合計十一
　　萬五千二百五十元」乙節，容有誤會：
　　上訴人於原審所稱之價值，乃係基於八十四年十月二十七日與甲○○進行協商
　　　合議之價值，當時水電工程尚未完工無法使用，但因上訴人不知，直至接續之
　　　後手告知，方知此事，則原審就此部分認上訴人自認，顯有不當。
　　證人蔡高山證稱：「室內水電管線須拆除重做」、證人戎福來雖證稱：「甲○
　　　○請我做修改的部分，我施工的部分已完工，但水電部分未完成」等語，但核
　　　其證詞顯然前後矛盾，蓋水電工程既未全部完工，又從何修改？況前屋主委託
　　　甲○○承作之水電部分已不能用，戎福來縱有修改仍不能使用，從而，上訴人
　　　何須支付此部分之水電工程款。
　　至於門窗工程，因甲○○施工不良已變形，此部分工程款不為給付。
　(三)追加工程部分：
　　甲○○已施工部分之項目，均在原合約範圍內，茍如所做之數量較原合約有所
　　　增減，應與追加工程無涉。
　　甲○○從未提出「配筋圖」，如何計算已施工之鋼筋數量，又如何據以向上訴
　　　人請領工程款？
　　系爭工程項目「地下室擋土牆用鋼軌樁」為擋土牆施工所必須之材料，理應於
　　　工程施工前估價時，已列入工程項目並估算在內，即便估價當時有所遺漏，至
　　　少應於擋土牆施工時，與上訴人補行追加之協議，竟未為之，俟施工完竣再行
　　　主張，自非有理。
　(四)綜上，本件甲○○已施作部分之價值僅為五十四萬五千九百五十元正，縱依原判
    決所認之九十九萬一千五百六十九元價額觀之，上訴人既已支付一百八十八萬元
    ，顯然已超額付款，是甲○○之請求再給付，自屬不應准許。原審認上訴人尚應
    支付甲○○三十九萬六千零四十一元本息，厥有違誤。
二、本訴之答辯：
　(一)泥作部分：
　　按正確之「施工慣例」、「經驗法則」，係指「全部泥作完成後，在無妨礙木
　　　作進行之施工動線及無損壞、污染木作之虞情形下，木作工程方可進場施工，
　　　所有木作工程完成後，在無妨礙油漆工程工作進行之動線及無污染、損壞漆面
　　　之虞情形下，油漆工程方可進場進行油漆」。惟觀本件之施工，甲○○於「結
　　　構地下室」、「室內、外泥作」未施工完成前，即開始請木工進場施工木作，
　　　於「木作工程」及「泥作工程」未完成前即進行「油漆工程」，且因各類不同
　　　施工人員施工動線及各階段施工半成品受彼此施工之影響、損壞、干擾、污染
　　　，導致泥作工人搬運機具、材料時，到處碰碰撞撞，細砂、水泥堆置室內，四
　　　處飛揚，泥作拌合水泥、砂之用水四處漫流，半成品受損壞、損傷者多，雖經
　　　修補，仍十分粗糙，甚至在泥作施工至三樓屋頂及三樓前方露台後，因未將堵
　　　排水管打開之故，導致大雨雨水侵入室內將全部木作淹泡，如此受損，焉能認
　　　甲○○之施作係「按慣例及經驗法則」。
　　依系爭合約第四條已明文「估價單視同工程明細表，本工程依表列項目施工」
　　　，故第六條付款方式第三項「泥作完成」自應指「估價單」內所列全部泥作項
　　　目全部完成而言，原判決認定並錯誤。況系爭合約第四條明文「若有圖面、材
　　　料變更及工程之追加，得另行議定，並以書面附加於本合約始生效」，是兩造
　　　既無簽定任何書面追加之事實，豈謂「追加」？又甲○○主張因上訴人藉故瑕
　　　疵而拒付工程款，導致工期延誤云云，惟施工進度之掌控乃甲○○之責任，況
　　　泥作工作並未完成，並非僅甲○○所稱之瑕疵而已。至於甲○○另以避免施工
　　　中機器材料及人員進出頻繁，造成地面牆面破損、污染，而須待最後施工之施
　　　工慣例主張工期延後無可歸責事由云云，惟依提呈附卷之現場照片顯示，房屋
　　　本體大門猶未施作、入口造型及大門周遭一帶之牆面磁磚尚未施工完成、一樓
　　　庭院階梯地面未鋪面完成、窗戶未全數裝妥，足見泥作工程部分尚未完工即進
　　　行木作，與工程慣例有違。另關於上訴人預先支付一百八十八萬元部分，乃甲
　　　○○以「不借支即停工」為脅而從之，不得執以為工程進度之依據。
　(二)木作部分：
　　甲○○於結構體工程及泥作工程未完成前，即要求木作進場施工，上訴人依系
　　　爭合約第七條第四項及施工附記第七條約定，堅持拒絕簽認，但甲○○仍強行
　　　進場，以造成既成事實，以逼迫上訴人給付木作進場階段之工程款。
　　甲○○另主張木作淹水係天災不可抗力乙節，與事實不符，實則因甲○○將排
　　　水管「暫時封閉」避免水泥灌入堵塞，而於水泥灌漿後疏忽未將之切除，是甲
　　　○○對於木作淹水，顯有過失，上訴人依系爭合約第五條第四款要求拆除重做
　　　，且不扣除工期，為屬有理。至於全部拆除重做，亦為甲○○同意，且淹水木
　　　作之受損情形嚴重已非瑕疵修補而已，其事後改辯僅允諾就浸濕部分及瑕疵部
　　　分修補拆除，顯係搪塞之詞。
　　木作淹水既屬甲○○之過失，且其承諾拆除重做，惟因系爭合約既已終止，而
　　　未再進場施作，則木作部分既未施工，甲○○自不得請求任何木作工程款，
　(三)追加工程部分：
　　依系爭合約第八條明文「為避免爭議，施工後不易查證之隱避部分，乙方（甲
　　　○○）應拍照存證」，則甲○○如確實施工，自應依約於施工期間拍攝留存，
　　　則舉證有何困難？是將舉證困難歸咎上訴人，顯與合約所定不符。
　　依系爭合約第四條明文「若有圖面、材料變更及工程之追加，得另行議定，並
　　　以書面附加於本合約始生效」，既已明白約定追加工程認定之方式，甲○○自
　　　應依此約定方式為之，不得再以其它權宜方式主張追加工程。本件工程之圖面
　　　、材料既無變更，復無任何書面追加之事實，況「數量之增加」並非工程項目
　　　之增加，而施工品質之瑕疵造成之拆除重做，乃應為承作人之責任，與「追加
　　　」及「量」有何干係？從而，甲○○對於追加工程部分之主張，不應准許。
三、反訴上訴部分：
　　承前所述，上訴人應給付甲○○之工程款僅為五十四萬五千九百五十元，而上訴
    人既已於契約終止前給付一百八十八萬元，則上訴人已超付一百多萬元，是上訴
    人提起反訴請求如反訴之聲明。
、證據：援用歷審所提證據，請求訊問證人蔡高山。
    理　　由
一、甲○○起訴主張：伊與乙○○於八十四年六月十九日簽訂工程合約書，約定由伊
    屋（下稱系爭房屋），設計費用十萬元，總工程款四百二十八萬一千五百七十四
    元，付款方式為簽約時給付總工程款之百分之十五（即簽約金一百七十萬元），
    結構體完成地下室時給付百分之十五，泥作完成時給付百分之二十，木作進場時
    給付百分之十五，木作完成時給付百分之十五，油漆工程完成時給付百分之十，
    工程尾款則為百分之十。嗣伊完成設計，經乙○○認可後開始施工，詎訴外人即
    乙○○夫秦瑤生迭次要求伊拆除修改設計圖重新施作，伊當即表示修改設計圖重
    新施作屬工程追加，秦瑤生亦表示同意，伊乃依秦瑤生之要求重新施作諸多工程
    ，迄八十四年九月底，伊已依約完成至木作工程，乙○○依約即應給付百分之八
    十之總工程款即三百四十二萬五千二百五十九元，惟乙○○僅給付一百八十八萬
    元，其餘工程款一百五十四萬五千二百五十九元未為給付，另設計費用十萬元及
    追加工程款之一百五十一萬一千四百四十六元，合計三百十五萬六千七百零五元
    ，均未給付，迭經伊催告，乙○○置之不理。又伊於對造付清工程款之前，原得
    拒絕繼續施工，方自同年十月間起停止施工，詎對造竟以伊施作工程有瑕疵，片
    面於八十四年十一月八日終止系爭工程合約，請求返還工程款八十九萬三千一百
    二十八元及逾期完工之損害（違約金）二十二萬一千一百元合計一百十萬四千二
    百二十八元，並將系爭工程轉交他人施作，其擅自終止契約於法不合，自不生效
    力等情。為此，請求判命乙○○應給付伊三百十五萬六千七百零五元並加計本息
    暨駁回對造之反訴。（原審判決乙○○應給付甲○○三十九萬六千零四十一元本
    息，而駁回其餘之請求及乙○○如後述之反訴請求，兩造就其敗訴部分均提起上
    訴。甲○○於本院更審時減縮上訴聲明為一百九十萬三千二百五十六元本息）。
二、乙○○則以：系爭工程合約所記載之設計費用十萬元，業經甲○○同意不收取；
    甲○○屢不按圖施工，經伊發覺後，甲○○自知理虧，始拆除重新施作，伊並未
    追加任何工程項目，況系爭合約第四條已約定，工程之追加應另行議價，並以書
    面附加於系爭合約始生效，茲甲○○迄未能提出兩造簽認之追加工程書面資料，
    則請求伊給付追加工程款一百五十一萬一千四百四十六元，顯然無據；又甲○○
    於八十四年十月間停工前，僅完成假設工程及結構工程（假設工程部分應扣除施
    工中清潔費四千元及完工後全屋清潔費一萬五千元），其餘泥作、門窗及水電工
    程均未完工，裝修、油漆及保全系統工程亦未施作，另木作工程因遭雨水淹泡，
    甲○○同意全部拆除重新施作，但遲未履行，甲○○自不得請求上開部分之工程
    款；甲○○違約無故停工，伊已於同年十一月八日向甲○○為終止契約之表示；
    從而，甲○○所完成部分之工程款祇有九十八萬六千八百七十二元，而伊已給付
    一百八十八萬元，自無庸再付任何款項又甲○○非惟詐欺訂約，經伊撤銷法律行
    為，且違約逾期完工，亦得以違約完工之損害（違約金）二十二萬一千一百元主
    張抵銷等語，資為抗辯。再者伊既已給付一百八十八萬元，顯已經溢付，甲○○
    自應返還溢領之八十九萬三千一百二十八元；另系爭工程之施工期限係自八十四
    年六月十八日起，至同年八月二十五日止，甲○○於施工期限屆滿時，仍未完成
    系爭工程，依系爭合約第五條第三項之約定，甲○○每逾期一日應依工程總價之
    千分之一（即三千三百元）賠償伊，甲○○逾期完工共七十六日（即自八十四年
    八月二十六日起，算至同年十一月九日止），伊祇請求六十七日（即算至同年十
    月三十一日止）之逾期完工賠償計二十二萬一千一百元，爰依不當得利之法律關
    係，以及系爭合約第五條第三項之約定，反訴請求甲○○應給付伊一百十一萬四
    千二百二十八元並加計法定遲延利息等語。（反訴部分原審為乙○○全部敗訴判
    決乙○○上訴後，本院前審僅就違約金中十二萬一千一百元本息為其勝訴判決，
    其餘為乙○○敗訴判決，乙○○前審受敗訴判決部分因未逾上訴第三審限額，已
    告確定，是本院就「反訴」部分審判範圍僅限於違約金之十二萬一千一百元本息
    部分）。
三、甲○○主張兩造於八十四年六月十九日簽訂系爭工程合約書，約定由乙○○將其
    所有系爭房屋委託甲○○設計室內裝潢及施工，設計費用為十萬元，總工程款為
    四百二十八萬一千五百七十四元，付款方式為簽約時給付總工程款之百分之十五
    即簽約金一百七十萬元，結構體完成地下室時給付總工程款之百分之十五，泥作
    完成時給付總工程款之百分之二十，木作進場時給付總工程款之百分之十五，木
    作完成時給付總工程款之百分之十五，油漆工程完成時給付總工程款之百分之十
    ，工程尾款為總工程款之百分之十之事實，業據其提出兩造對於形式真正所不爭
    之工程合約書為證（見原審十五至十六頁），依同上契約書第四條第二項估價單
    視同工程明細表、本工程依表列項目工、工程完工驗收，亦依表列項目驗收，是
    兩造所不爭之估價單應是本件工程合約之施工範圍，而依估價單之記庫，本件工
    程分十大項目，除前述結構工程，泥作工程、木作工程、油漆工程外，尚有假設
    工程、水電工程、裝修工程、門窗工程、保全系統工程及利潤與管理（此應非工
    程之本身）（詳見原審卷第十八頁及第三一三頁），此九項施工項目與契約第六
    條付款方式之進度，如結構體完成地下室、泥作元成、木作進場、木作完成、油
    漆工程完成、工程尾款僅分七個進度及付款比率，並不相當。又契約第七條第四
    項載明：各項工程施作應按正確步驟進行工，又施工註紀第七項僅載明：各式磁
    磚，木作工程等施工前三日，乙方需通知甲方，並依甲方簽認方得施工。然兩造
    訂約時並未就各項施工項目確認其施工順序及各施工項目之進度表（乙○○否認
    有細部計劃施工程序，見原審卷第一一０頁背），且契約亦未有請款前應如何估
    驗及其估驗標準之約定，是施工者為謀能順利如期完工，前開水電、門窗、保全
    系統工程自非不可能於適當時機開始施工，易言之前揭九項施工項目於不悖於施
    工慣例諸如先鋪設模版，綁紮鋼筋、埋水電管路、後灌漿或施工通常步驟下，並
    非不可多項同時或穿插進行、自無限令施工者必須單項施作完成後，始接續次項
    項目施工之必要，且付款進度尚保留工程尾款百分之十，是以前開付款方式中所
    載「泥作完成」或「木作完成」等文義應非等同於「驗收完成」。查乙○○並不
    否認結構體完成地下室部分（見原審卷第五十五頁），其委託律師致甲○○之律
    師函所列附表亦自列載：結構工程款三十三萬六千一百六十元為應付款項（見原
    審卷第三十九頁背面及第二十頁）是甲○○施作已達付款進度第二項，要無疑義
    ，乙○○雖否認付款進度第三項「泥作完成」及「木作進場」並援用證人戎福來
    所述，泥作部分尚未完成等語，然查戎福來原係水電工程部分後受雇現場監工,
    據其原審所陳證：照片上之工程，我都有看過，當時結構體完成，泥作部分還有
    部分尚未完成，木作也進場完成等語（見原審卷第一六六、第一六七頁），其於
    本院前審則陳證：我做水電修補工作時，水泥工部分大部分已完工，但沒有完工
    部分是否影響整個工程我不清楚等語（見本院上字卷第七五頁背），並未陳明泥
    作部分何項細部工作未完成：而泥作剖分之施工者，即證人吳啟明於原審陳證：
    樓頂之磨細石，施工已完成：：屋頂完成後，秦先生說屋頂不行，完成後又重做
    ，因他用鐵槌去刮含沙量才又重做，浴室完成又零落打掉重做二次，原因伊不清
    楚，通道已補好完工，磁磚已全部完工等語（見原審卷第一六四頁背），其於本
    院亦陳證：附表三即泥作工程細目（經提示告以要旨），除第四項外牆貼天然石
    板部分是否有做沒有印象外，其餘都有作（見本院更(一)卷第八、四頁），乙○○
    固不否認因(一)三樓露台及樓頂施工未依約舖設「ＰＵ防水層」及水泥沙槳」不勻
    ，有起沙現象，令拆除重做。(二)磁磚因水電變更施工時損壞礡磚修補不平整因而
    打掉重做等情，且質疑「三樓露台貼尺二磚，浴室門檻，浴室磁磚換補未完成，
    入口造型僅完成粗胚，三樓正面樓梯預留口，三樓頂水塔基腳，女兒查一樓庭院
    ，樓梯石板等未完工等情（見原審卷第二二二頁書狀），且舉證人力人誠證述：
    系爭石板舖設工程是原告包給伊承做，沒有做完，因兩造間發生問題，後來原告
    叫伊不要做，大概做了五分之三等語（見原審卷第一九九頁背面），及證人楊素
    禎（即鄰房所有人亦為參與兩造協議之見證人於原審證稱：四、系爭房屋本體大
    門入口造型有歪斜的，五、三樓露台地坪有起沙現象，六、原告施抹花岡岩漿部
    分有起泡及掉落現象，七、協議當時外牆磁磚正面下半部還沒貼好，上面有貼。
    並證稱：照片第六十七頁（應係指女兒牆磁磚）協議時有部分還沒貼好，門框是
    關不起來，應該是有變形，協議時一樓浴室尚未完全完成，包括浴缸部分及浴室
    部分有舖過磁磚等情（見原審卷第一九四頁正、背面），要屬己施作而將近完成
    階段或有瑕疵待修補之狀態，然證人吳啟明於本院前審時證稱：系爭工程我的部
    分已做了一、二年了做得差不多了，剩下一些收尾的工作，甲○○告訴我，因老
    闆不付錢，叫我不要再繼續做，我施作時，大部分工程已在施作，而當時木作也
    可以施作，收尾部分是指樓梯水泥不平修補的部分，當時外觀都好了，交屋時修
    補一下即可，可以施作都施作，剩下外面種樹的部分景觀需再修補，系爭工程三
    樓的屋頂、露台的磁磚及一樓大門正面的磁磚都沒有貼，秦瑤生說就算貼了磁磚
    將來還是要再打掉，叫我不要貼等語（見本院上字卷第七四、七五頁），已然就
    未完成部分除乙○○之配偶指示不須作的部分及保留收尾修補的部分有所說明，
    參酌乙○○最初以存證信函催請甲○○復工時，於函內指摘施工缺失部分：一樓
    浴室更換磁磚色差嚴重，廚房地面排水不良，客廳部分石板損壞未換蝻好，所有
    木作受水淹未更換，當初損壞後講好要負責，損壞更換如今未見誠意負責，車庫
    外牆防水施工深度不足，室外台階不平整，造型門柱歪斜，圍牆大門柱歪斜，抹
    花崗岩漿脫落，側牆磁磚砌貼不整，後牆面防水施工不平整，圍牆石板未依雙方
    商定方式施工等缺失（見原審卷第三十三頁、第三十四頁）均係已施工後不平整
    或瑕疵待修復之缺失，並非未曾施作等情，核與證人吳啟明所述大致相符。查泥
    作部分單項總工程款僅七十三萬八千七百三十一元僅佔總工程款之百分之十七，
    而就付款進度而言「泥作完成」之付款累進比率則為百分之五十（
    15%+15%+20%=50%)，顯係有整體性及接續性之考量，因此若將「泥作完成」視為
    等同「泥作驗收完成」之嚴格解釋，則不僅保留工程尾款百分之十，將失其意義
    ，且將影響後續「木作」及「油漆」之施作之順暢，參酌付款方式第四項為「木
    作進場」及第五項「木作完成」，各佔付款比率百分之十五等情以觀契約第六條
    所謂「泥作完成」應解釋為泥作施作完成至相當程度足供木作進場施工為已足，
    方符契約意趣。查乙○○並不否認甲○○於八十四年七月二十日左右已木作進場
    之事實（雖辯稱伊未同意進場，見原審卷第六十頁背），且木作工程施工者林國
    榮（施作範圍包括天花板、地板、　櫃、隔間見本院更(一)字卷第九八頁）於原審
    亦證述：伊承包部分已完成等語（見原審卷第一七一面背面），況木作部分嗣後
    因下雨淹水浸泡，甲○○曾同意免費拆除重做亦據證人楊素禎證述明確（見原審
    卷第一九三頁），足證非僅泥作已完成至足令木作施工之程度，且木作已實際進
    場施工要無疑義。乙○○否認泥作已完成，拒絕就「泥作完成」、「木作進場部
    分付款應非可採。再者木作部分所以遭雨水淹泡乃因三樓樓頂水管堵塞（沒有打
    洞）業據林國榮於原審及本院陳證明確（見原審卷第一七一頁及本院更(一)字卷第
    一０一頁），且有乙○○提出之照片可參（見照片第六六頁下圖按頂淹水照片，
    及第六三頁三樓浴室地面洩水管未接入排水管），足見木作部分因下雨淹實出於
    可歸責於甲○○施工疏失之所致，依契約第五條第四項及第七條第十項均應由甲
    ○○自行負責恢復（見原審卷第十五、第十六頁），況楊素禎陳證：甲○○同意
    免費自行拆除重做如前所述，此部分木作工程經乙○○催告復工施作，甲○○乞
    未重做，且無法整修，乙○○旋將後續工程發包麗莊公司重新施作，業據蔡交山
    陳證無訛（見本院更(一)卷第一０三頁至第一０五頁及本院上字卷第一一三頁至第
    一一四頁），足見甲○○就木作部分終究未重做，此部分木作淹泡後既無法修補
    又未重做，即等同未施作無異，何能認為「木作已完成」呢，是甲○○，請求付
    款計算至「木作完成」之進度，除前述「泥作完成」、「木作進場」付款進度核
    屬有據外，其餘請求尚非正當，不能准許。
四、甲○○另主張設計費用十萬元部分兩造雖有爭執，惟本院前審認為此設計費用核
    屬有據，且依乙○○之主張准予就乙○○所得請求之違約金二十二萬一千一百元
    中予以抵銷，且因乙○○無法續上訴第三審而確定，本院就此十萬元已被准許抵
    銷確定之債權自無庸再予審究。
五、承前所述：甲○○得請求之工程款計至「木作進場」階段按總工程累計比率為百
    分之六十五（15%+15%+20%+15%)，核計依約得請求之工程款為二百七十八萬三千
    零二十三元（0000000×0.65=0000000)，惟乙○○已給付工程款一百八十八萬元
    ，為兩造所不爭，扣除已付部分尚得請款九十萬三千零二十三元，乙○○雖不否
    認已付一百八十八萬元，惟其辯稱：應付款項僅九十八萬卜八百七十二元，已超
    付八十九萬三千一百二十八元云云，然觀其計價方式竟將「門窗工程」及「水電
    工程」部分工程款列入（見原審卷第三十九頁背附表），顯然非契約第六條付款
    方式，且誤解第六條第三項「泥作完成」之意義及標準已如前述，其計算結果自
    非可採。又乙○○援引民法第五百十一條規定「工作未完成前，定作人得隨時終
    止契約」為依觀終止系爭契約（見原審卷第三十八頁），然依此規定終止契約效
    力係向將來發生，甲○○依契約第六條規定已發生而得請求給付工程款之權利，
    並不因而消滅。至乙○○另主張伊受詐欺陷於錯誤已撤銷系爭契約云云，惟甲○
    ○被訴詐欺部分已被判決無罪，有台北地方法院刑事判決一件為憑（見原審卷第
    二０九至第二一六頁），而乙○○亦無其他證據以實其說，自難證明受詐欺，其
    撤銷於法即有未合，亦難解免前開付款義務。
六、追加工程部分：
　　按系爭契約第四條第一項約定本工程施工期間，乙方依雙方確認之圖面及選定之
　  材料施工，若有圖面、材料變更及工程之追加，得另行議價，並以書面附加於本
    合約始生效，追加工程之工期不列入本工程工期內計算。惟同條第二項亦約定本
    工程依表列項目施工（即估價單所載項目），工程完工駣收，亦依表列項目驗收
    ，依實作數量結算。是以倘僅係原訂項目工程施作數量之增減，自非可認，追加
    工程。又民法承攬契約並非法定要式契約，兩造雖合意以書面為追加工程之生效
    要件，事後倘以合意變更亦無於契約之效力。查甲○○本件訴訟前曾先後二次
    向乙○○提出追加工程報價單，第一次總價為八十七萬四千三百五十一元，第二
    次總價為一百四十三萬零四百九十一元為乙○○所自陳（見原審卷第三０五頁）
    ，且有追加工程報價單二件及存證信函一件附卷可考（見原審卷第三二八至第三
    三０頁、第三三一頁至第三三五頁、第三十五頁），復經證人楊素禎證稱：當時
    （指協議時）原告與被告有拿工程合約一項項逐項討論，追加工程也一起討論，
    討論已施作工程款是一百多萬元，包括合約中及追加部分等語（見原審卷第一九
    三、第一九四頁），證人謝勛國亦證述：協議時有逐項討論到工程進度，討論很
    多等語，互核相符（見原審卷第一九七頁），足見追加工程施工前，縱未先以書
    面確認，亦為乙○○所默認，況乙○○亦不否曾同意將「鑄鐵欄杆」改為「酒瓶
　　欄杆」、「後院地坪，後陽台之止滑磚」改為「石英磚」（見原審卷第三０六、
　  第三０七頁，此等「材料變更」顯已涉及契約第四條第一項追加工程範圍，而此
    並未有何書面確認，亦為兩造所不爭，顯見已默示合意變更第四條第一項之約定
    ，嗣後乙○○均以未有書面確認，俱加否認追加工程之事實，應非可採，又兩造
    曾二次協議不成立（見本院上字卷第一五七頁），而契約第四條第一項既載明「
    追加工程之工期不列入本工程工期內計算」，依此特約之旨趣，自難依循契約第
    六條之付款方式按進度付款。是追加工程之工程款何時發生，除依施工慣例或經
    驗法則應先施作，否則後續工程無法接續施工者，得按其已實際施作完成者，請
    款者外，餘者依民法第五百零四條第一項規定應於工作物交付時或完成時始得請
    求付款，是甲○○就請求追加工程款之各項主張（見原審卷第三三一頁至第三三
    五頁），是否有理由，依前揭規定說明分述如下：
　(一)車庫（包括模板、混泥土、鋼筋、鋼軌樁、挖方含棄運），查兩造所不爭之估價
　  單第壹項「假設工程」即於第一項「拆除」不附註：(一)壹樓停車庫挖方清運。(二)
    壹樓主牆面。(三)二、三樓內情：：(四)木作拆除以上含清運等語，是以停車庫之挖
    方棄運連同室內拆除之棄運，均已簽約前估算在內，自無逭加工程之可言，又同
    上估價單之第貳項「結構工程」亦依序列載：「(一)３＃鋼筋含彎紮(二)三千ｐｓｉ
    混凝土等項目均為訂約前所評估之施作範圍，且為闢建地下室停車庫所必須之材
    料，縱令施工後實際數量與所預估數量有參差，要屬契約第四條第二項結算時實
    做實算之問題，要無追加工程可言。縱依證人黃平、吳清暡、蔡福煌等所述，車
    庫模板高度原作二米七，完工後屋主要二米四再重建（即降三十公分，鋼筋部分
    依理亦應減縮）等語非虛（見原審卷第一六０頁背、第一六一頁背、第一六三頁
    背面），然依前揭車庫圖示，車庫外高僅二米六而已，何能舖設二米七之模板與
    鋼筋呢？其咎在施作者，甲○○原有原任修補，何能再列為追加工程款呢？至「
    車庫鋼軌樁」為前揭「假設工程」及「結構工程」所未列載，乙○○亦不否認此
    係挖方時擋土應備之安全防護措施（見原審卷第三０六頁），就乙○○言即非無
    必要，且依證人楊素禎所述，既已列入討論（逐項討論）應可認為已同意追加，
    是此部分追加工程款四萬二千零七十五元，應准列入，其餘不應准許。
  (二)側牆部分：依車庫圖示（見原審卷第二一八頁），入口處外側確有隔牆一道，乙
    ○○雖辯稱，此側牆已包含在「入口ＲＣ樓梯乙座」施作範圍內（見本院上字卷
    第四三、第四五頁），然前揭結構工程項目下「入口ＲＣ樓梯一座」，僅記載備
    註含「鋼筋混凝土、模板」（見原審卷第三一五頁），並無拆除側牆之記載，是
    此部分應係原施工項目所未列載者，至乙○○所辯：因歪斜嚴重侵占鄰地，需拆
    除重做不應列計等語，究其量係瑕疵應否修補之問題，尚不能否認甲○○已追加
    施作之事實（見原審卷第三三二頁綠色字跡），甲○○請求追加側牆款三萬零四
    百七十五元，應屬有據。
　(三)女兒牆及花台部分：乙○○並不否認此項工作已施作，雖辯稱：該部分是對造為
　  施工方便而擅自改變（見本院上字卷第四十五頁），或辯稱：此項目已在估價單
    泥作部分最後補充內估列在內等語（見原審卷第三三二頁綠色字跡），然查兩造
    不爭之估價單「泥作工程」第九項僅估算「前院砌花壇磚一萬零二百九十元」，
    並非一萬八千三百四十元，顯見該項目不及於女兒牆及花台，是此超額部分八千
    零五十元部分，係女兒牆及花台之追加工程款應無疑義。
　(四)牆面石板：甲○○主張追加貼石板工程為一百點五一Ｍ２（平方米），就此乙○
　  ○辯稱：扣除高家隔牆（即與十五號房屋間）十五點三一Ｍ２之數量八十五點二
    ０Ｍ２，已列計於估價單第項「泥作工程」第四項「外牆貼天然石板」項內等
    語（見原審卷第三三三頁），是乙○○除自認高家隔牆十五點三一Ｍ２為追加外
    ，餘均辯謂係原估價單所核估，非可認係追加工程，查兩造所不爭之估價單係記
    載「外牆貼天然石板、三十Ｍ２，單價一千八百元」則於「外牆之貼石板」中所
    應已估算其數量者，應僅屬「外牆」而已，惟甲○○已施作且為對造所不爭執者
    除「高家」、「卓家」隔牆及「通路側牆」，其餘「窗下花台」、「右側花台內
    、外」、「女兒牆花台二側」之貼石板工程當非「外牆」貼石板估算所及，自非
    僅係數量增加而已，此部分既為乙○○所無異議而施作，自屬追加工程，則連同
    前揭乙○○自認之高家隔牆部分逭加工程之數量應為三十六點二六Ｍ２（
    15,31+3,65+14+2.3+1=36.26)，以原估價單之單價一千八百元計（甲○○主張每
    Ｍ２單價二千二百九十元尚非有據），追加工程應為六萬五千二百六十八元，超
    此部分，非法所許。
　(五)頂樓砌磚粉光部分：乙○○否認已施工，且觀之其提出照片第七三、第七四頁部
　  分照片確未施作，甲○○復舉證證明，應不予列計。
　(六)酒瓶欄杆：查「鐵鑄欄杆」改為酒瓶欄杆」固難謂非係工材料之變更，已如前述
　  ，惟乙○○否認已施工，經核閱其提出照片第六十九頁上圖照片及第七三頁照片
    確未施工非虛，自不應列算。
　(七)後院地坪貼石英磚：此項工程係原估價單泥作工程「後院地坪舖二０×二０止滑
　  磚」變更材料，已如前述（見原審卷第三０六頁），乙○○嗣既同意列入逐項討
    論之協議範圍，應認已同意追加，則甲○○請求以扣除原貼止滑磚之差額六千五
    百零一元為追加款應予准許。
　(八)二樓後陽台地坪貼石英磚：此亦係估價上貼止滑磚之變更材料，理由同前乙○○
　  並不爭執此部分已施工，且有其提出照片可估（見照片冊第二十五頁下圖左端角
    落），甲○○請求扣除貼止滑磚之差額一千八百元為追加工程款應屬有據。
　(九)防水（屋頂）部分：依兩造所不爭執之估價單第項「泥作工程」三樓第二項原
　  已記載「頂樓露台舖三Ｍ防水氈加舖ＰＵ防水層」是防水工程費用原在估價範圍
    ，難謂追加工程項目，況乙○○抗辯此部分尚未施工，亦據提出照片第七０頁至
    第七四頁可估證非虛，自不得列入。
　(十)三樓露台部分：乙○○辯稱：此部分係對造施工錯誤之改善工程，不應列入追加
　  工程等語，核與證人楊素禎、謝勛國所證：三樓露台水泥地坪用牆磁磚就可刮起
    砂子，協議時有說要扣錢等語相符（見原審卷第一九四、第一九七頁），而甲○
    ○所提之追加工程報價單亦自記載估算「削除泡沫層，削柏油層，翻坪」之工料
    費（見原審卷第三三三頁），顯見係修補行為。乙○○之抗辯，核屬有據，自非
    可列入追加工程項目。
　(十一)後牆灌漿幫浦車補貼款五千元部分，此原係「泥作工程」中一樓部分第十七項「
　  貼－Ｂ磚後院牆」之補點，為乙○○不爭（見原審卷第三一七、第三一九、第三
    三三頁綠色字跡），應予列入。
　(十二)一樓窗台下花台部分：此窗台下花台，為兩造估價單泥作工程項目內所未估價者
　  ，酌前述「牆面石板工程」亦有窗下花台三點六五Ｍ２，堪認此係追加工程無疑
    ，而乙○○僅辯稱其中「粉光」部分未施工，其餘「砌磚」部分並未爭執（見原
    審卷第三三三頁綠色字跡），甲○○既未就「粉光」部分已施工舉證證明自非可
    採，其餘「砌磚」部分費用三千二百八十五元應准列為追加工程款。
　(十三)現場材料：乙○○辯稱：此係契約終止後現場材料，對造應自行運回等語，且現
　  場材烞究竟為何項工程之追加，甲○○亦未主張及舉證證明，自無可採。
　(十四)水電部分：乙○○辯稱：此係估價單所載「水電工程」第一、二、三項之水電變
　  更工程，且未施工完成（見原審卷第三三四頁綠色字跡），且證人戎福來亦證述
    ：水電部分尚未完成等語（見原審卷第一六八頁背面及本院上字卷第七五頁），
    所辯核屬可採，不應列入追加工程款。
　(十五)木作部分：此部分因淹水浸泡，甲○○承諾自費拆除重做，業據證人楊素禎、謝
　  勛國證述明確（見原審卷第一九三、第一九七頁），況證人楊素禎亦證述：（泡
    水木作部分並未重做等語）（同上卷第一九四頁），且有乙○○提出照片第二九
    至第三十三頁、第四七至五二頁、第五七至第六一頁可佐，此項請求洵屬無據。
　(十六)門窗部分：乙○○否認已施工，甲○○亦未舉證證明此部分，自不應列計。
　(十七)其他部分：其中第七項「拆除花台」，係甲○○同意施賜興填入整地後棄土等情
　  ，業據證人施賜興陳證明確（見原審卷第一九九頁），其中第八項「與十一號隔
    牆施工費」係甲○○圖施工便利所為，業據證人楊素禎原審陳證：原告說圍牆拆
    掉好施工，之後再將圍牆回復給我等語甚明（見原審卷第一九三頁），其中第九
    項「車庫之鋼筋、模板」非追加工程已如前述，其中第四項「一樓浴室（馬桶）
    砌磚貼磁磚」，乙○○辯稱：不明何所指？甲○○並未盡主張與證明之責。又其
    中第一項「浴櫃拆除、磁磚」乙○○辯稱：此係施工錯誤應自負其責等語，而證
    人林國榮亦證述：浴室廚櫃有拆掉，但沒有重做，是屋主對原告說，原告才又對
    我說的（問：修改何人要求）等語相符（見原審卷第一七０、一七一頁），所辯
    應屬可採，其餘第二、三、五、六、十、十一項等六項，乙○○均否認逭加，辯
    稱係施工錯誤所致等語（見原審卷第三三五頁綠色字跡），而甲○○於停工前所
    提出之追加工程報價單均無此等追加工程之記載，苟得同意之追加，何以無此等
    項目報價之計算，乙○○所辯應堪採信。是其此項「其他部分」追加工程之主張
    ，均非可採。
　(十八)綜上所述，甲○○所得請求之追加工程合計為十六萬二千四百五十四元（計算式
　  ：42075+30475+8050+65268+6501+5000+1800+3285=162454)．其餘請求，非法所
    許。
七、乙○○抵銷抗辯部分：
　　又查系爭工程合約第三條約定：「工程期限自八十四年六月十八日至八十四年八
　  月二十五日止」（見原審卷十五頁）；又第五條第三項約定：「若乙方（指甲○
    ○）於工程屆期仍無法完工時，每逾期一日得依工程總價之千分之一賠償予甲方
    （指乙○○），以彌補甲方之損失」（見原審卷十五頁背面）。甲○○於八十四
    年八月二十五日施工期限屆滿時，並未完成系爭工程（按：甲○○主張其於八十
    四年十月間停止施工－見原審卷七頁背面），自八十四年八月二十六日起，算至
    同年十一月九日止（按：系爭工程合約於同年十一月十日經乙○○合法終止，業
    如前述），甲○○計逾期七十六日，則乙○○在原審反訴請求甲○○給付六十七
    日（即算至八十四年十月三十一日止），每逾期一日應依其所主張減縮後工程總
    價三百三十萬元（按：乙○○主張系爭工程業經兩造合意減縮為三百三十萬元，
    雖為甲○○所否認－見原審卷二四四頁背面、三四四頁背面，惟依此計算對甲○
    ○有利）之千分之一即三千三百元計算之賠償總額二十二萬一千一百元（其計算
    式為：3,300元×67日＝221,100元），洵屬有據。惟此部分違約金債權，乙○○
    不僅為抵銷抗辯，且提起反訴，反訴部分經本院前審判決准其就其中違約金債權
    十萬元部分與乙○○尚應給付與甲○○之設計費用十萬元相抵銷後，則乙○○所
    得請求甲○○給付之違約金債權僅餘十二萬一千一百元（其計算式為：221,100
    元－100,000元=121,100元)，此部分違約金債權經與甲○○所得請求之工程款及
    追加工程款債權（合計:903023+162454=0000000）抵銷後，甲○○尚得請求之工
    程款為九十四萬四千三百三十七元（0000000-000000=944377)。
八、乙○○反訴部分：
　　乙○○反訴部分除前揭十三萬一千一百元之違約金債權外，其餘經本院前審為乙
　  ○○敗訴判決因未逾第三審上訴限額已告確定，而前揭十二萬一千一百元餘額復
    經本院准其與對造之同額工程款債權抵銷，已無餘額可資請求。
九、綜上所述：甲○○依約請求乙○○給付九十四萬四千三百七十七元及自民國八十
    五年六月七日起（起訴狀繕本送達翌日起）之法定利息即屬正當有據，其餘請求
    ，非法所許，乙○○反訴請求違約金，非法所許。從原審就本訴部分其中三十九
    萬六千零四十一元本息為甲○○勝訴判決及反訴部分為甲○○勝訴判決即無不合
    ，乙○○上訴論旨指摘原判決此部分不當，求予廢棄，為無理由。至前揭本訴應
    准許部分，原審就其五十四萬八千三百三十六元部分（000000-000000=548336）
    ，為甲○○敗訴判決即有未洽，甲○○上訴論旨，指摘原判決此部分不當，求予
    廢棄為有理由，應由本院廢棄改判，至原審就其他不應准許部分（即
    0000000-000000=0000000）為甲○○敗訴判決，仍無不合，甲○○上訴論旨，指
    摘原判決此部分不當，聲明廢棄，為無理由。又本判決甲○○勝訴部分（即五十
    四萬八千三百三十六元），連同原判決准許三十九萬六千零四十一元及反訴請求
    十二萬餘元部分，就乙○○而言，其合計上訴利益並未達上訴第三審限額，已不
    能上訴第三審，自無庸再宣告假執行或免假執行。
十、本件事證已臻明確，兩造其餘攻擊防禦方法及未經援用之證據，經審酌後認與本
　　判決結果不生影響，爰不一一論述。
十一、據上論結，甲○○上訴一部有理由，一部無理由；乙○○上訴無理由，依民事訴
    訟法第四百四十九條第一項、第四百五十條、第七十八條、第七十九條，判決如
    主文。
中　　　華　　　民　　　國　　九十三　　年　　　二　　　月　　 十七 　　日
　                            民事第十三庭
  　　　                          審判長法  官　鄭　雅　萍
        　　                            法  官　游  婷  麟
            　　                        法  官　吳　謀　焰
右正本係照原本作成。
兩造均不得上訴。
中　　　華　　　民　　　國　　九十三　　年　　　二　　　月　　二十四　　日
　　　　　　　　　　　　　　　　　　　　書記官　黃　瑞　芬
